臺灣高雄地方法院民事判決
110年度簡上字第150號
上  訴  人  梁又榕  
訴訟代理人  吳俊志律師
被上訴人    郭明輝  

上列當事人間請求確認本票債權不存在事件，上訴人對於民國11
0年5月19日本院高雄簡易庭110年度雄簡字第334號判決提起上訴
，經本院於民國111年5月17日言詞辯論終結，判決如下：
    主  文
上訴駁回。
第二審訴訟費用由上訴人負擔。
    事實及理由
一、被上訴人經合法通知，未於言詞辯論期日到場，核無民事訴
    訟法第386條各款所列情形，爰依上訴人之聲請，由其一造
    辯論而為判決。
二、上訴人起訴主張：被上訴人持有如附表所示之本票（下稱系
    爭本票）固為上訴人所簽發，惟係因職業特殊性，訴外人甲
    ＯＯ要求上訴人簽發，用以保證上訴人離職後不會損害甲ＯＯ之
    商業利益，甲ＯＯ也承諾2年後將歸還系爭本票，上訴人未曾
    傷害甲ＯＯ之商業利益，與甲ＯＯ間並無任何債權債務或損害賠
    償關係存在，但甲ＯＯ並未如期歸還本票，並於民國109年2月
    間過世，致使系爭本票未返還，上訴人對於甲ＯＯ既無負任何
    損害賠償責任，自無系爭本票所擔保之債權債務關係。為此
    ，特提起本件訴訟，並於原審聲明：確認被上訴人持有系爭
    本票，對於上訴人之票據債權不存在。
三、被上訴人則以：因甲ＯＯ先前陸續跟伊借款新臺幣（下同）5
    萬、10萬，甲ＯＯ交付系爭本票及其他本票來抵債，僅兌現其
    中1張面額2萬元票本票，其餘均未兌現。系爭本票為上訴人
    所親簽，倘無本票記載金額之債務，上訴人豈會在本票上簽
    名、按捺指印、書寫國字金額，又稱借貸關係不存在？上訴
    人既簽發系爭本票，屆期卻不償還，提起本件訴訟係規避欠
    債還錢，迫使被上訴人舟車勞頓出庭應訊，意圖讓執票人知
    難而退等語。並於原審聲明：上訴人之訴駁回。
四、原審審理結果，認上訴人未能舉證被上訴人取得系爭本票係
    出於惡意等情，而駁回上訴人之訴。上訴人不服提起上訴，
    除援引原審主張外，並補陳：上訴人於收到系爭本票裁定時
    ，始知本票為他人填載到期日「107年9月2日」，系爭本票
    非有效票據。縱認系爭本票有效，自發票日106年9月2日起
    算，至109年9月2日止即因時效而消滅，上訴人於110年1月
    間始收到系爭本票裁定，已逾請求權時效。被上訴人雖稱其
    與甲ＯＯ間有債務關係而取得系爭本票，惟並未提出其借貸關
    係之證明，且被上訴人稱於甲ＯＯ過世前取得系爭本票，惟於
    甲ＯＯ過世後，訴外人花旗（台灣）商業銀行股份有限公司曾
    於109年8月11日向甲ＯＯ之繼承人求償，被上訴人卻於甲ＯＯ過
    世後一段時日方行使票據權利，顯與經驗法則不符等語，並
    於本院聲明：原判決廢棄，確認被上訴人持有系爭本票，對
    於上訴人之票據債權不存在。被上訴人則補陳：上訴人屢次
    以未書寫日期，主張票據無效，作為不履行票據義務之理由
    ，令人難以苟同。上訴人將本票當保證書用，倘上訴人未違
    背諾言，理應索回擔保之系爭本票。甲ＯＯ生前未償還他人債
    務而遭人求償，與被上訴人請求系爭本票裁定何干，上訴人
    主張實無理由等語置辯，並於本院聲明：上訴駁回。
五、本院之判斷
  ㈠按確認法律關係之訴，非原告有即受確認判決之法律上利益
    者，不得提起之，民事訴訟法第247條前段定有明文。所謂
    即受確認判決之法律上利益，係指因法律關係之存否不明確
    ，致原告在私法上之地位有受侵害之危險，而此項危險得以
    對於被告之確認判決除去之者而言。本件被上訴人執有系爭
    本票，向本院聲請本票裁定強制執行，業據本院以109年度
    司票字第7237號裁定准許在案，有該件卷宗在卷可參，系爭
    本票為被上訴人持有並行使票據權利，上訴人否認系爭本票
    之債權，兩造就系爭本票之債權存否已生爭執，致上訴人於
    私法上之地位處於不安狀態，且能以確認判決除去之，準此
    ，上訴人提起本件確認之訴即具有確認利益。
  ㈡次按當事人於第二審程序不得提出新攻擊或防禦方法，但如
    不許其提出顯失公平者，應例外准許其提出，此觀民事訴訟
    法第447條第1項第6款規定自明。所謂如不許其提出顯失公
    平，係指為公平正義之實現，如依各個事件之具體情事，不
    准許當事人提出新攻擊或防禦方法，顯失公平者，應例外准
    許當事人提出之（最高法院104年度台簡上字第29號判決意
    旨參照）。查上訴人於原審僅主張未填載系爭本票之發票日
    ，經原審就此部分為調查辯論，上訴人提起本件上訴後，於
    本院準備程序追加未填載到期日、已逾請求權時效等語（見
    本院卷第13至15、57至59、147至149頁），雖屬新攻擊防禦
    方法，然系爭本票已於原審提出，且上訴人於準備程序時已
    提出上述抗辯，無礙於訴訟之終結，參以上訴人於第一審審
    理時，僅係單純不行使抗辯權，而無拋棄時效利益之意思，
    如於第二審不許上訴人為時效抗辯，核屬顯失公平，應許上
    訴人於二審主張時效抗辯。
　㈢又按在票據上簽名者，依票上所載文義負責，票據法第5條定
    有明文。惟票據上應記載之事項，發票人非不得授權他人填
    載，相對應記載事項，亦可授權為之。又事實有常態與變態
    之分，其主張常態事實者無庸負舉證責任；主張變態事實者
    ，則須就其所主張之事實負舉證之責。上訴人在本票上簽名
    ，並已填寫金額及日期等應記載事項而交付他人為常態，其
    主張未親自或授權他人填載到期日之應記載事項，屬變態事
    實，應由上訴人負舉證責任。上訴人固主張非其填載到期日
    ，系爭本票請求權已時效消滅等語，惟經法務部調查局函覆
    本院因系爭本票上待鑑數字筆跡筆劃過簡，書寫特徵不顯，
    難以比對鑑判是否為同一人所寫等語，有函文在卷可參（見
    本院卷第139頁），並未排除上訴人自行填載到期日之可能
    性，且上訴人並不否認有填載系爭本票之發票日、發票人、
    地址、金額，並交付予甲ＯＯ乙節，益徵系爭本票之到期日為
    上訴人或授權他人填寫，上訴人空言否認到期日非其填載，
    就到期日之填寫非其授權或同意之變態事實並未提出證明，
    上訴人此部分主張，自不足採。
　㈣再按票據上之權利，對匯票承兌人及本票發票人，自到期日
    起算；見票即付之本票，自發票日起算；3年間不行使，因
    時效而消滅，票據法第22條第1項前段定有明文。經查，系
    爭本票所載到期日為107年9月2日，有系爭本票影本在卷可
    參（見原審卷第13頁），而被上訴人已向上訴人提示未獲付
    款，於109年12月22日聲請本票裁定強制執行而繫屬本院，
    有本院109年度司票字第7237號卷可參。則自到期日起算尚
    未滿3年，被上訴人之票據權利並未因時效而消滅，上訴人
    主張被上訴人之本票請求權已逾時效等語，亦不足採。
　㈤末按票據債務人不得以自己與發票人或執票人之前手間所存
    抗辯之事由對抗執票人；但執票人取得票據出於惡意者，不
    在此限，票據法第13條定有明文。次按票據行為，為不要因
    行為，票據上之權利義務，悉依票上所載文義定之，與其基
    礎之原因關係各自獨立，執票人不負證明關於給付原因之責
    任，如票據債務人主張執票人取得票據出於惡意時，則應由
    該債務人負舉證之責。查上訴人將系爭本票交付予甲ＯＯ，足
    見兩造並非系爭本票之直接前後手，上訴人主張其與甲ＯＯ間
    無債權債務關係，無論是否屬實，乃屬原因關係之抗辯，依
    前開說明需由上訴人舉證證明被上訴人係惡意取得系爭本票
    ，始得以上開理由對抗被上訴人。惟上訴人自稱並無其他證
    據可以證明被上訴人為惡意取得等語（本院卷第214頁），
    上訴人既未能舉證證明被上訴人是惡意取得系爭本票，自不
    得對被上訴人主張原因關係為抗辯，從而其以與甲ＯＯ間並無
    債債務存在，主張系爭本票債權不存在，並無理由。
六、綜上所述，上訴人以兩造間系爭本票債權已逾時效及被上訴
    人為惡意取得等事由，主張被上訴人不得行使票據權利，並
    據此訴請確認系爭本票債權不存在，尚非可採。從而，原審
    所為上訴人敗訴之判決，並無不合。上訴意旨指摘原判決不
    當，求予廢棄改判，為無理由，應駁回其上訴。
七、本件事證已臻明確，兩造其餘舉證及攻擊防禦方法，核與判
    決結果不生影響，爰不予一一論述，附此敘明。
八、據上論結，本件上訴為無理由，依民事訴訟法第436條之1第
    3項、第385條第1項前段、第449條第2項、第78條，判決如
    主文。
中　　華　　民　　國　　111 　年　　5 　　月　　31　　日
                民事第五庭  審判長法  官  秦慧君
                                  法  官  呂俊杰
                                  法  官  李莉玲
以上正本係照原本作成。
本判決不得上訴。
中　　華　　民　　國　　111 　年　　5 　　月　　31　　日
                                  書記官  王珮樺
附表：
票據種類 票據號碼 發票人 票面金額（新臺幣） 發票日 （民國） 到期日 （民國） 本票 000000000 梁又榕 50萬元 000年0月0日 000年0月0日